---
title: "Guía Modelos Lineales Generalizados"
subtitle: 'Curso Introducción al Análisis de datos con R para la acuicultura'
author:
 name: Dr. José A. Gallardo y Dra. María Angélica Rueda.
 affiliation: Pontificia Universidad Católica de Valparaíso
 email: <jose.gallardo@pucv.cl>
date: "`r format(Sys.time(), '%d %B %Y')`"
output:
  html_document:
    toc: true
    toc_float: true
    toc_depth: 3
    code_folding: hide
  word_document: default
  pdf_document: default
---

<style>
#TOC {
  color: black;
  font-familiy: Calibri;
  font-size: 14px;
  border-color: #708090; 
}
body {
   color: black;
   font-familiy: Calibri;
}

pre {
  color: black;
  background-color: #F8F8FF;
}
# header {
  color: #800000;
  font-familiy: Calibri;
  background-color: #F5F5F5;
  opacity: 0.8;
  font-size: 16px;
}
</style>

### MODELOS LINEALES GENERALIZADOS

Los modelos lineales generalizados extienden a los modelos lineales clásicos admitiendo distribuciones no normales para la variable respuesta y modelando funciones de la media.

Los MLG son, por tanto, una extensión de los modelos lineales que permiten
utilizar distribuciones no normales de los errores (binomiales, Poisson, gamma, etc) y varianzas no constantes. 

Características de un modelo lineal generalizado (MLG)

1). El MLG está conformado por componente aleatorio, componente sistemático y función de enlace.

2). La variable respuesta/residuos pueden tener distribución normal u otros tipos de distribuciones.

3). Existencia de observaciones correlacionadas.

4). Puede existir heterogeneidad de varianzas.

Incumplimiento de los supuestos:

1) Hay observaciones correlacionadas.

2) Los residuos se pueden o no distribuir **normalmente**.

3) Varianza no constante.


#### **Objetivos de aprendizaje**

Los objetivos de aprendizaje de esta guía son:

**1**. - Identificar componente aleatorio, componente sistemático y función de enlace.

**3**. - Ajustar modelos lineales generalizados. 

**3**. - Realizar gráficas. 

**4**. - Elaborar un reporte dinámico en formato pdf con **[Rmarkdown](https://rmarkdown.rstudio.com/)**.

#### EJERCICIOS

## ESTUDIO DE CASO: BP

En este estudio de caso trabajaremos con un set de datos de 120 observaciones simuladas de black porgy.  

La variable respuesta se denomina **Final_Biomass** y la variable predictora **Glucose**.

### **Ejercicio 1.** Elaborar y configurar Reporte en formato .Rmd

Elabore un documento .Rmd y configure su reporte para exportar en .pdf. Instale solo las liberías que utilice para el análisis de los datos.

```{r setup, include=TRUE, warning=FALSE,message=FALSE}
knitr::opts_chunk$set(echo = TRUE)
library(readxl)
library(ggplot2)
library(multcomp)
library(psych)
library(car)
library(readr)
library(lmtest)
library(boot)
```

Ejecute cada uno de los siguientes ejercicios en uno o más bloques de códigos diferentes. Sea ordenado y documente su reporte adecuadamente.

### **Ejercicio 2.** Exploratorio set de datos BP

Importe el set de datos **BP.xls** y realice un análisis exploratorio de datos. 

Incluya: 

**a).** Resumen estadístico de todas las variables.

```{r, warning=FALSE, message=FALSE}
BP <- read_excel("BP.xls")
summary(BP)

```

**b).** Ajuste un modelo lineal general donde la variable Final_Biomass es la variable respuesta y la variable Glucose es la variable predictora. Use la función **lm()** y haga el **summary()** del modelo.

```{r}
modelo1 <- lm(Final_Biomass~Glucose, data = BP)
summary(modelo1)
```

**c).** Realice el grafico de puntos con la función plot() de Glucose y Final_Biomass. Realice la recta ajustada del modelo con la función abline(coef(modelo1)).

```{r}
plot(BP$Glucose, BP$Final_Biomass)
abline(coef(modelo1))
```

**d).** Histograma de la variable respuesta **Final_Biomass**.

```{r, warning=FALSE, message=FALSE}

ggplot(BP, aes(x=Final_Biomass))+
  geom_histogram(color="darkblue", fill="lightblue")

```

### **Ejercicio 3.** Modelo lineal generalizado (normal)

**a).** Ajuste un modelo lineal generalizado donde la variable Final_Biomass es la variable respuesta y la variable Glucose es la variable predictora. Use la función glm(), considere el parámetro family= gaussian(link="identity"). Luego, realice el summary() del modelo.


```{r warning=FALSE, message=FALSE}

modelo2 <- glm(Final_Biomass~Glucose,family= gaussian(link="identity"), data = BP)

summary(modelo2)
```

**b).** Pruebe es supuesto de normalidad sobre los residuos de deviance de forma gráfica. 

```{r}
qqnorm(glm.diag(modelo2)$rd)
abline(0,1)
```

**c).** Pruebe es supuesto de normalidad sobre los residuos de deviance con la prueba de shapiro test. 

```{r}
shapiro.test(glm.diag(modelo2)$rd)
```

**d).** Obtenga la deviance nula y la deviance para obtener el coeficiente de determinación del modelo de regresión lineal con la información del modelo2. 

```{r}
modelo2$null.deviance
modelo2$deviance
R2 <- (modelo2$null.deviance-modelo2$deviance)/modelo2$null.deviance
R2
```

### **Ejercicio 4.** Comparación y selección de modelos

**a).** Comparar los modelos 1 y 2 con el criterio de información de Akaike usando la función anova().  

```{r}
anova(modelo1, modelo2)
```

¿Qué observó al pedir el anova de los dos modelos ajustados?

### **Ejercicio 5.** Modelo lineal generalizado bernoulli (Datos_Cangrejos)

El set de **Datos_cangrejos.xslx** son 173 datos de cangrejos herradura hembras de la librería de R (glmbb) llamada **_crabs_**. Donde se les midieron 6 variables. Ver descripción de dataset en <https://cran.r-project.org/web/packages/glmbb/glmbb.pdf>

**a).** Resumen estadístico de todas las variables.
```{r}
Datos_cangrejos <- read_excel("Datos_cangrejos.xlsx")
summary(Datos_cangrejos)
```

**b).** Ajuste un modelo lineal generalizado nulo donde la variable **y** es la variable respuesta y no hay variable predictora en ese caso colocar y en función de 1. Use la función glm(), considere el parámetro family= binomial. Luego, realice el summary() del modelo.

```{r}
modelo3 <- glm(y ~ 1, family= binomial, data = Datos_cangrejos)
summary(modelo3)
```

**c).** Ajuste un modelo lineal generalizado donde la variable y es la variable respuesta y la variable width es la variable predictora. Use la función glm(), considere el parámetro family= binomial. Luego, realice el summary() del modelo.

```{r}
modelo4 <- glm(y~width, family= binomial, data = Datos_cangrejos)
summary(modelo4)
```

**d).** Comparar los modelos 3 y 4 con el criterio de información de Akaike usando la función anova(). 

```{r}
anova(modelo3, modelo4)
```

**e).** Realice el exponencial de los coeficientes del modelo 4.

```{r}
exp(modelo4$coefficients)
```

**f).** ¿Cuál es la chance de tener éxito? Use el resultado del ítem e) para contestar esta pregunta.

```{r}
# La chance de tener éxito se incrementa 64.41% por cada unidad de aumento en la variable width.
```


