---
title: "Guía Regresión lineal múltiple"
subtitle: 'Curso Introducción al Análisis de datos con R para la acuicultura'
author:
 name: Dr. José A. Gallardo y Dra. María Angélica Rueda.
 affiliation: Pontificia Universidad Católica de Valparaíso
 email: <jose.gallardo@pucv.cl>
date: "`r format(Sys.time(), '%d %B %Y')`"
output:
  html_document:
    toc: true
    toc_float: true
    toc_depth: 3
    code_folding: hide
  word_document: default
  pdf_document: default
---

<style>
#TOC {
  color: black;
  font-familiy: Calibri;
  font-size: 14px;
  border-color: #708090; 
}
body {
   color: black;
   font-familiy: Calibri;
}

pre {
  color: black;
  background-color: #F8F8FF;
}
# header {
  color: #800000;
  font-familiy: Calibri;
  background-color: #F5F5F5;
  opacity: 0.8;
  font-size: 16px;
}
</style>

### MODELOS LINEALES

Sea $Y$ una variable respuesta continua y $X_1,…,X_p$ variables predictoras, un modelo de regresión lineal múltiple se puede representar como,
 
$$Y_{i} = \beta_{0} + \beta_{1} X_{i1} + \beta_{2} X_{i2} + ... + \beta_{p} X_{ip} + \epsilon_{i}$$

Supuestos:

**1).** No existe multicolinealidad.

**2).** Los residuos distribuyen **normalmente**.

**3).** Existe homogeneidad de varianzas.


#### **Objetivos de aprendizaje**

Los objetivos de aprendizaje de esta guía son:

**1).** Realizar análisis de regresión lineal múltiple.

**2).** Realizar gráficas avanzadas con ggplot2. 

**3).** Elaborar un reporte dinámico en formato pdf con **[Rmarkdown](https://rmarkdown.rstudio.com/)**.

#### EJERCICIOS

## ESTUDIO DE CASO: PRODUCCIÓN DE CAMARONES

En este estudio de caso trabajaremos con un set de datos simulado de 100 camarones cultivados bajo condiciones de campo. 

La variable respuesta se denomina **trait_y** y las variables predictoras **Pred_X1**,**Pred_X2**,**Pred_X3**, **Pred_X4**. Todas ellas son variables cuantitativas continuas.

### **Ejercicio 1.** Elaborar y configurar Reporte en formato .Rmd

Elabore un documento .Rmd y configure su reporte para exportar en .pdf. Instale solo las librerías que utilice para el análisis de los datos.

```{r setup, include=TRUE, warning=FALSE,message=FALSE}
knitr::opts_chunk$set(echo = TRUE)
library(readxl)
library(ggplot2)
library(dplyr)
library(multcomp)
library(psych)
library(car)
```

Ejecute cada uno de los siguientes ejercicios en uno o más bloques de códigos diferentes. Sea ordenado y documente su reporte adecuadamente.

### **Ejercicio 2.** Exploratorio set de datos aqua.dat

Importe el set de datos **aqua.xlsx** y realice un análisis exploratorio de datos. 

Incluya: 

**a).** Resumen estadístico de todas las variables.

```{r, warning=FALSE, message=FALSE}

aqua.dat <- read_excel("aqua_dat.xlsx")
summary(aqua.dat)

```

**b).** Realice un análisis y gráfica de correlación entre variables respuesta y predictoras. 

¿Qué variables predictoras están están altamente correlacionadas entre sí? Recuerde que esto puede ser evidencia de multicolinealidad.

```{r, warning=FALSE, message=FALSE}

pairs.panels(aqua.dat[2:6])
```

**c).** Histograma de la variable respuesta **trait_y**.

```{r, warning=FALSE, message=FALSE}

ggplot(aqua.dat, aes(x=trait_y))+
  geom_histogram(color="darkblue", fill="lightblue")

```

### **Ejercicio 3.** Regresión lineal múltiple - modelo completo.

**a).** Realice un análisis de regresión lineal para investigar la asociación entre **trait_y** y todas las variables predictoras usando las funciones **lm()**, **summary()**. 

Interprete los resultados del modelo lineal y responda las siguientes preguntas:   

- ¿Qué representan los diferentes estimadores Beta?. 

- ¿Qué pendientes son significativamente distintas de cero?. 

- ¿Cuál es la bondad de ajuste del modelo $R^2$ ajustado? 

- ¿Las pendientes de las variables altamente correlacionadas son ambas significativas?

```{r warning=FALSE, message=FALSE}

lm.1<-lm(trait_y~Pred_X1+Pred_X2+Pred_X3+Pred_X4,data=aqua.dat)

pander::pander(summary(lm.1), caption = "Modelo de regresión múltiple completo del set de datos aqua.dat")

```

### **Ejercicio 4.** Evaluación de supuestos modelo completo.

Evalue los supuestos de multicolinealidad, normalidad y homogeneidad de varianzas. Además, realice detección de valores atípicos usando la gráfica del índice de cook (por ejemplo, plot(lm, which=4)).

```{r}
# Multicolinealidad por vif
vif(lm.1)

# Normalidad
shapiro.test (residuals (lm.1))
plot(lm.1, which = 2)

# Homogeneidad de varianzas usando plot
plot(lm.1, which = 1)

# Indice de Cook
plot(lm.1, which=4)

```

### **Ejercicio 5.** Regresión lineal múltiple - modelo reducido.

Debido al problema de multicolinealidad detectado en el ejercicio anterior se puede decidir en eliminar una de las variables predictoras correlacionadas. En este caso y de forma arbitaria escogeremos la variables **Pred_X3**, pero note que podríamos estar generando un problema de causalidad por variables omitidas. En las próximas clases veremos como resolver esto usando Análisis de Componentes Principales.

**a).** Realice un análisis de regresión lineal para investigar la asociación entre **trait_y** y todas las variables predictoras menos la variable **Pred_X3** usando las funciones **lm()**, **summary()**. 

```{r warning=FALSE, message=FALSE}

lm.2<-lm(trait_y~Pred_X1+Pred_X2+Pred_X4,data=aqua.dat)

pander::pander(summary(lm.2), caption = "Modelo de regresión múltiple reducido del set de datos aqua.dat")
```

**b).**Evalue nuevamente los supuestos de multicolinealidad, normalidad y homogeneidad de varianzas.

```{r warning=FALSE, message=FALSE}

# Multicolinealidad por vif
vif(lm.2)

# Normalidad
shapiro.test (residuals (lm.1))
qqnorm (residuals (lm.2), ylab="Residuales")
qqline (residuals (lm.2))

# Homogeneidad de varianzas graficando los residuales y los valores ajustados desde el modelo

plot (x=fitted (lm.2), y= residuals (lm.2), xlab="Valores ajustados", ylab="Residuales", main = "Residuales v/s val. ajustados mod. reducido")
abline (h=0)
```

### **Ejercicio 6.** Comparación modelo completo y modelo reducido.

Compare los modelos completo y reducido usando los residuales, y los criterios AIC y BIC. 

- ¿Cuál es el mejor modelo?

```{r}
# Comparación usando residuales
res <- anova(lm.1, lm.2)
pander::pander(res, caption = "Comparación modelos usando residuales")

# Comparación usando AIC
aic <- AIC(lm.1, lm.2)

pander::pander(aic, caption = "Comparación modelos usando AIC")

# Comparación usando BIC
bic <- BIC(lm.1, lm.2)

pander::pander(bic, caption = "Comparación modelos usando BIC")

```


